最高法院刑事判決　　　　　　　　　　110年度台上字第170號
上　訴　人　林建榮
選任辯護人　蘇志倫律師
上列上訴人因過失致人於死案件，不服臺灣高等法院中華民國10
9年4月8日第二審判決（109年度交上易字第31號，起訴案號：臺
灣新北地方檢察署105 年度調偵續一字第19號），提起上訴，本
院判決如下：
    主  文
原判決撤銷，發回臺灣高等法院。
    理  由
一、本件原審認定上訴人林建榮有原判決事實欄一所載之犯行明
    確，因而撤銷第一審無罪之判決，改判論處其犯過失致人於
    死罪刑，固非無見。
二、審理事實之法院對於被告有利及不利之證據，應一律注意，
    詳為調查，綜合全案證據資料，本於經驗法則以定其取捨，
    並將取捨證據及得心證之理由於判決內詳為說明。故證據雖
    已調查，而尚有其他部分並未調查，仍難遽為被告有利或不
    利之認定。又刑法第14條第1 項之無認識過失，係指行為人
    對於犯罪事實之發生，有應注意之義務，且按當時情節，係
    能注意，而不注意者而言。至行為是否違反注意義務，不只
    在於結果發生之原因，而且尚在於結果乃基於違反注意要求
    或注意義務所造成者，並應以行為人在客觀上得否預見並避
    免法益侵害結果為其要件。是刑法上過失責任之成立，除客
    觀上注意義務之違反外，尚須以行為人對於犯罪之結果有預
    見可能性及迴避結果可能性，且結果之發生與行為人之過失
    間，有相當因果之關聯性，方足當之。原判決事實認定上訴
    人駕駛自用小客車，應有遵照道路交通標線之指示行駛，及
    其違規占用左轉彎專用車道而欲繼續直行時，需顯示右側方
    向燈，提醒右側欲左轉之來車避免碰撞等注意義務，竟違反
    上開注意義務，又無不能注意之情事，即貿然直行進入該交
    岔路口，而與被害人鄭進陸之左轉機車發生擦撞，致生被害
    人死亡結果等情，就上訴人能否注意一節，雖敘明：㈠、其
    考領有普通小型車駕駛執照，應知悉並注意遵守交通安全規
    範；㈡、其在本件事故發生前，於行駛進入左轉專用車道與
    劃設有禁止變換車道線（雙白實線）之路段前，行經之車道
    上已指示前行方向為左轉專用車道，而當時行經之路段中所
    劃設之標線為白虛線，尚未禁止變換車道，其右側車道之車
    流亦非緊密，應有餘裕可以變換車道往右側至外側車道直行
    行駛；㈢、當時天候睛、日間有自然光線、柏油路面乾燥無
    缺陷、道路無障礙物、視距良好，認上訴人並無不能注意之
    情形（見原判決第7 頁第9 至22行）。惟查，㈠、上訴人於
    警詢中供稱：「（問：發現危險時距離對方多遠？當時你車
    速如何？）我沒有發現到危險，我無法反應，我的車速約30
    至40公里。」（見相驗卷第4 頁）；偵查中稱：「在金城路
    與中央路三段口時，我就聽到碰撞聲，我就看後視鏡，就發
    現有機車在我車子的右側摔倒」（同上卷第38頁）」；第一
    審稱：「當時我沒有看到被害人的機車，就突然聽到碰撞聲
    」（見第一審交易卷第20頁）；原審稱：「撞到的時候沒有
    看到當事人。我是因為聽到聲音才發現說車子擦撞到我車後
    方。」（見原審卷第104 頁）；㈡、原判決亦認：本件車禍
    發生之前，被害人未騎乘機車行駛在被告前方，且碰撞處係
    在A車之右後車身位置（見原判決第8頁第21至22行）；㈢、
    國立交通大學行車事故鑑定意見書以：本案撞擊型態屬於機
    車橫向趨近併行（上訴人）小客車並與之發生擦觸，機車行
    駛動線並非位於小客車前方視錐注意範圍內，更甚者，小客
    車綠燈狀態下，於左轉車道直行所需注意對象為右側緊鄰車
    道之白色小貨車等語，認被害人無照駕駛重型機車，行至設
    有「機慢車兩段左轉」標誌路口，違規直接左轉，為肇事原
    因，上訴人駕駛小客車無肇事因素（見第一審交易卷第57至
    58頁），核與新北市政府車輛行車事故鑑定委員會鑑定意見
    及新北市政府交通局之鑑定覆議結論均認上訴人無肇事原因
    相同（見第15659 號偵查卷第72至73頁、第37號偵查卷第16
    頁）；㈣、再依卷附臺灣新北地方檢察署民國105年9月19日
    勘驗筆錄及畫面擷圖右下角顯示時間，自被害人騎車出現在
    上訴人車輛右側至被害人人車倒地，前後僅1至2秒鐘，上訴
    人反應時間極短（見第37號偵查卷第20至22頁圖2至6）。如
    果無訛，上訴人於兩車碰撞前似無從發現被害人機車，縱欲
    直行而不左轉，並有顯示右側方向燈光，在其右側欲左轉之
    被害人有無可能發現方向燈而達到迴避本件車禍發生之結果
    ？上訴人是否有足夠採取左轉之餘裕時間，進而防免本件結
    果之發生？仍非無疑，攸關上訴人於本件犯罪之結果有無預
    見可能性，原判決就此疑點未予究明釐清，逕以上訴人已察
    覺被害人在其右後側欲左轉，未採取迴避措施，應負過失致
    死罪責，尚嫌速斷，而有調查職責未盡及判決理由欠備之違
    背法令。
三、以上為上訴意旨所指摘，且原判決之上開違誤，影響於本件
    事實之確定，本院無從據以自行判決，應認原判決有撤銷發
    回更審之原因。
據上論結，應依刑事訴訟法第397條、第401條，判決如主文。
中    華    民    國   110    年    10    月    20    日
                  刑事第九庭審判長法  官  鄧  振  球（主辦）  
                                  法  官  楊  力  進  
                                  法  官  汪  梅  芬  
                                  法  官  宋  松  璟  
                                  法  官  江  翠  萍  
本件正本證明與原本無異
                                  書記官
中    華    民    國   110    年    10    月    28    日